臺灣臺南地方法院民事判決　九十一年度簡上字第四四號
　　上　訴　人　甲○○
　　被上訴人　　乙○○
 ?
右當事人間請求清償債務事件，上訴人對於中華民國九十一年三月八日本院台南簡易
庭九十一年度南簡字第五號第一審判決提起上訴，本院判決如左：
    主    文
原判決廢棄。
被上訴人在第一審簡易之訴及其假執行之聲請均駁回。
第一、二審訴訟費用由被上訴人負擔。
    事    實
甲、上訴人方面
  一、聲明：求為判決如主文所示。
  二、陳述：除與原判決記載相同者茲予引用外，補稱：
    （一）被上訴人雖持有上訴人簽發之付款人為萬泰商業銀行台南分行、票面金額
          新台幣（下同）四十萬元、發票日：八十六年六月三十日、票號：ＣＡ0
          000000號支票（下稱系爭支票），惟尚難憑此逕認兩造間具有消費
          借貸法律關係存在，尤以證人劉介琨為被上訴人之父，父子至親，實難期
          為真實之陳述，況該證人所言不僅缺乏任何實據可資佐證，且其於八十六
          年三、四月間並不在台灣，已據鈞院向內政部警政署入出境管理局查明在
          卷，是其證稱上訴人在八十六年三、四月間赴其住家借四十萬元等詞，自
          屬虛偽不實。
    （二）經查，系爭支票是屬於上訴人在萬泰商業銀行台南分行帳號第三○─一○
          一九號之支票帳戶，而當時上訴人經營華平俱樂部，並開建設公司，發生
          財務困境，該支票存款帳戶於八十六年二月間因存款不足而拒絕往來，在
          台南市頗引人注目，衡以上訴人與被上訴人為姊夫、妻弟關係，對於上訴
          人之前開支票存款帳戶於八十六年二月間退票而遭拒絕往來等情，理應早
          已知悉，其豈有可能於同年三、四月間仍持已拒絕往來之支票向上訴人借
          貸？抑且，上訴人與妻劉玲玲因感情不睦，加以劉玲玲長年居住於澳洲，
          終至離婚，而於八十六年三月十七日辦妥離婚登記，劉玲玲尚專程返台辦
          理離婚登記，如此被上訴人為劉玲玲之父，當對上訴人至為不滿，又豈有
          可能再貸與金錢？
    （三）尤有進者，上訴人在萬泰商業銀行台南分行之支票存款帳戶，在八十六年
          二月十九日即因退票三次而拒絕往來（萬泰銀行支存對帳單於八十六年二
          月十九日起即退票四張），八十六年三月十四日公告在案，已據萬泰商業
          銀行台南分行函復鈞院在卷，上訴人之支票既已拒絕往來，兩造又是至親
          ，被上訴人自無不知之理，如此上訴人持已拒絕往來之支票向被上訴人調
          借現金，被上訴人豈會同意借款？況且，既已拒絕往來，則支票帳戶已無
          法使用，縱有他人提示票據，上訴人也不必再為應付票款而借貸，足見證
          人劉介琨所稱：上訴人是為了應付銀行被軋進來之支票，向被上訴人借款
          ，向被上訴人調借現金，尤屬不實。
    （四）末查，本件支票應是八十六年一月間，被上訴人以其無支票可供周轉為由
          ，向上訴人借用支票使用，而八十六年六月三十日之票期是應其要求而填
          載，再由上訴人簽發支票票期大約一個月，本件相鄰號碼之支票，票號Ｃ
          Ａ0000000、ＣＡ0000000、發票日為八十六年二月十四日
          ，票號ＣＡ0000000、ＣＡ0000000，發票日為八十六年一
          月十五日，本件支票票號為ＣＡ0000000應是八十六年一月間所簽
          發，是上訴人所辯應可採信。
  三、證據：除援用原審之立證方法外，請求向萬泰商業銀行台南分行函查上訴人之
      帳號三０─一０一九號支票存款帳戶，何時拒絕往來？向內政部入出境管理局
      函查證人劉介琨出入境情形。
乙、被上訴人方面
  一、聲明：求為判決駁回上訴。
  二、陳述：除與原判決記載相同者茲予引用外，補稱：本件絕非如上訴人所述之被
      上訴人向上訴人借票，而是上訴人向被上訴人借款，蓋於八十六年初上訴人經
      濟已陷入困境而向被上訴人借款周轉，此見上訴人自八十四年九月二十日至八
      十七年五月二十二日共退票一二二張，退票總金額高達一億零六百四十六萬九
      千七百八十六元自明。而上訴人於借款後，因無力支付票款，乃要求被上訴人
      該票勿軋入辦理交換，此亦由上該退票記錄可以證明，否則如係借票，為何該
      支票未移轉或交付與第三人或辦理交付？顯見上訴人所述系爭支票為被上訴人
      向伊借票，有違常情。
  三、證據：除援用原審之立證方法外，補提：退票一覽表、退票張數暨金額統計表
      為證。
丙、本院依職權向台南市票據交換所函查上訴人之帳號三０─一０一九號支票存款帳
    戶，何時拒絕往來？
      理    由
一、本件被上訴人起訴主張：上訴人於民國八十六年三、四月間（嗣本院審理時改稱
    為八十六年二月四日至二月十七日間）向伊借款四十萬元，約定於八十六年六月
    三十日歸還，並簽發系爭支票一紙交伊收執。詎支票屆期前上訴人以存款不足為
    由，要求伊毋存入銀行辦理票據交換，伊因而未予提示該支票，惟上訴人迄今仍
    未清償上開借款，迭經催討，亦置之不理，爰依消費借貸契約之法律關係，求為
    判命上訴人應給付借款四十萬元及自八十六年七月一日起至清償日止按週年利率
    百分之五計算之遲延利息，並為假執行宣告之聲請等情。上訴人則以：系爭支票
    係被上訴人於八十六年一月間向伊借票使用，始由伊簽發系爭支票交付被上訴人
    ，而八十六年六月三十日之票期則是應被上訴人要求而填載，此由與系爭支票號
    碼相鄰之支票票號ＣＡ0000000、ＣＡ0000000、發票日為八十六
    年二月十四日，票號ＣＡ0000000、ＣＡ0000000，發票日為八十
    六年一月十五日，足徵系爭支票確係於八十六年一月間所簽發無訛。雖被上訴人
    主張系爭支票係伊借款四十萬元所交付，然上訴人在萬泰商業銀行台南分行之支
    票存款帳戶，於八十六年二月十九日即因退票三次而遭拒絕往來，並於同年三月
    十四日公告在案，是伊之上開支票帳戶既已遭拒絕往來，且衡諸當時兩造間具有
    姻親關係，被上訴人自無不知之理，則伊果若持已拒絕往來之系爭支票向被上訴
    人調借現金，被上訴人豈有可能仍同意借款？至證人劉介琨於八十六年三、四月
    間並不在台灣，已據鈞院向內政部警政署入出境管理局查明在卷，是其所為證詞
    顯不實在等語，資為抗辯。
三、被上訴人主張上訴人於八十六年三、四月間（嗣本院審理時改稱為八十六年二月
    四日至二月十七日間）向伊借款四十萬元，約定於同年六月三十日歸還，並簽發
    系爭支票一紙交上訴人收執，詎屆期仍未清償借款等情，固據其提出支票一紙為
    證，而上訴人雖不爭執簽發系爭支票予被上訴人之事實，惟否認曾向被上訴人借
    款四十萬元，並以右揭情詞置辯，是本件所應審究者為上訴人是否曾向被上訴人
    借貸系爭借款四十萬元？又被上訴人是否已交付借款四十萬元予上訴人？等節，
    經查：
  （一）按支票為無因證券，支票債權人就其取得支票之原因，故不負舉證責任，惟
　　　　若執票人主張支票係發票人簽發用以向執票人借款而交付，而以支票作為借
　　　　據之證明，主張兩造有消費借貸關係，然支票之簽發交付原因多端，支票債
　　　　權人仍應就其主張支票交付之借貸關係，負舉證責任。又按當事人主張有金
　　　　錢借貸關係存在，須就其發生所具備之特別要件即金錢之交付及借貸意思表
        示相互一致負舉證責任（最高法院八十一年度台上字第二三七二號判決意旨
        參照）。查本件被上訴人固主張伊係因借款予上訴人而直接收受系爭支票，
        然為上訴人所否認，則被上訴人對於已交付借款及消費借貸之意思表示一致
        而借貸契約有效成立之積極事實，自應負舉證責任，先予敘明。
  （二）次查，證人即被上訴人之父親劉介琨雖於原審到庭證稱：「（問：被告（即
        上訴人）是否向原告（即被上訴人）借款四十萬元？）有，在八十六年三、
        四月間在我家中借的，被告是為了銀行的被軋進來的支票，向原告借款，被
        告大約在上午八點多打電話來向原告借錢，十點左右來我家拿錢，原告是以
        現金交付被告，因為當時原告是開久玖龍實業股份有限公司，家中存放許多
        現金，所以直接以家中之現金交給被告。」等詞（見原審九十一年一月二十
        三日言詞辯論筆錄），惟查該証人與被上訴人係父子關係，其所為證詞難期
        客觀公正，已難遽以採信，且本院依職權向內政部入出境管理局函查證人劉
        介琨於八十六年一月至四月間之入出境資料，據該局以九十一年五月七日境
        信昌字第○九一○○二七三三三函所附出入境資料表顯示：證人劉介琨於八
        十六年一月至四月間，除同年二月四日至二月十七日期間在國內，其餘時間
        均在國外，此有上開函文暨出入境資料表一份在卷可按，足見証人劉介琨於
        八十六年三、四月間確實不在國內，其自無可能於斯時親睹上訴人至伊家中
        向被上訴人借款四十萬元等情，復參以該證人所稱借款日期（八十六年三、
        四月間）適與被上訴人主張主張之借款日期（八十六年三、四月間）相同，
        益徵證人劉介琨所為前開證詞，顯係附合被上訴人之詞，自難僅憑其證詞即
        為被上訴人有利之認定。至上訴人雖陳稱：因時間相隔久遠，且證人劉介琨
        年歲已高，記憶力可能減退，記憶難免模糊，所以對於實際借貸日期無法詳
        細記憶等語（見本院九十一年五月二十日準備程序筆錄及本院九十一年六月
        四日言詞辯論筆錄），然觀諸證人劉介琨所為前開證述內容，其對於上訴人
        向被上訴人借款之緣由、當日時間（上午八點多）、地點、取款時間、借款
        給付方式等細節均能明確陳述，足見該證人對相關細節仍記憶猶新，並無記
        憶力減退或記憶模糊可言，是被上訴人前開主張，尚非可取。
  （三）又查，上訴人在萬泰商業銀行台南分行之支票帳戶於八十六年二月起即陸續
        退票，旋於同年三月十四日遭拒絕往來，而其在各銀行支票存款帳戶所簽發
        之支票，自八十四年九月二十日起至八十七年五月二十二日止因存款不足而
        退票之張數共達一百二十二張，其中於八十六年二月間即有逾十張以上之支
        票退票等情，亦經本院向萬泰商業銀行台南分行及台南市票據交換所調取支
        票往來明細、未註銷之退票資料及退票明細附卷可佐，顯見上訴人之支票信
        用於八十六年二月間即已明顯惡化，而考諸當時兩造間具有姻親關係，被上
        訴人理應知悉上訴人之上開支票帳戶有多張支票遭退票，並遭拒絕往來之事
        實，是上訴人果若於八十六年三、四月間簽發系爭支票交予被上訴人，用以
        清償借款四十萬元，則上訴人之前揭支票帳戶在借款前既有多張支票退票且
        未經註銷，其何以仍簽發該支票帳戶之系爭支票？又被上訴人既已知悉上訴
        人之支票信用已顯然惡化，何以仍同意收受系爭支票，資為清償系爭借款之
        用？均頗滋疑義。況參酌支票存款帳戶所有人領取使用之支票簿各支票票號
        係屬連號，而支票發票人簽發支票之使用習慣，通常係按其領取之支票簿逐
        張開立支票使用，方便查對留存存根，以隨時掌握支票使用情形及票載發票
        日期，確保支票如期兌現，故鮮有發票人將支票簿內支票採隨意跳號簽發方
        式。準此以觀，本件系爭支票號碼為ＣＡ３９８２０５，其支票票號在系爭
        支票之後者有多張早在八十六年二月間即已退票在案，此參諸台南市票據交
        換所九十一年五月八日南市票字第八五號函退票明細表即臻明瞭，則揆諸前
        開說明，尤可證明系爭支票係於八十六年三月以前即已簽發，是被上訴人主
        張上訴人係於八十六年三、四月間所開立云云，與實情相去甚遠，難以採取
        。
  （四）至被上訴人雖於本院九十一年六月四日言詞辯論期日改稱：本件借款日期應
        在八十六年二月四日至同年二月十七日間云云，然查被上訴人自起訴即迭次
        主張被告向伊借款之日期為八十六年三、四月間，直至本院向內政部入出境
        管理局調取證人劉介琨於八十六年一月至四月間之入出境資料，顯示證人劉
        介琨於八十六年三、四月間並未在國內後，被上訴人始翻異前詞而附合證人
        在國內時間為如上主張，顯係遷就證人劉介琨之入出境時間所為，自難信為
        真實。
  （五）末查，被上訴人復主張伊已交付現金四十萬元之借款予被上訴人乙節，惟為
        上訴人所否認，而被上訴人就系爭借款之資金來源及交付系爭借款之事實，
        迄未能提出任何實據，以資證明，則其所為前開主張，亦難憑採。
  （六）綜參前開各情，被上訴人除提出系爭支票一紙外，對於兩造間已有效成立消
        費借貸契約，及其已交付系爭借款予上訴人等積極事實，均未能提出其他任
        何實據以資證明，其所為舉證尚有不足，是上訴人抗辯伊交付系爭支票並非
        用以借貸系爭款項，兩造並無系爭借貸關係存在等詞，應堪採信。
四、綜上所述，上訴人主張各節既非可採，被上訴人前揭辯詞，堪信為真正，從而，
    被上訴人依消費借貸之法律關係，求為判命上訴人上訴人應給付借款四十萬元及
    自八十六年七月一日起至清償日止按週年利率百分之五計算之遲延利息等情，為
    無理由，不應准許，其假執行之聲請亦失所附麗，應併予駁回。原審遽為被上訴
    人勝訴之判決，並為假執行之宣告，容有未洽，上訴意旨指摘原判決不當，求予
    廢棄改判，為有理由，爰由本院予以廢棄，改判如主文第二項所示。
五、本件事證已臻明確，兩造其餘主張、陳述及所提證據，經本院審酌後，核與判決
    之結果不生影響，爰不一一論述，併此敘明。
六、據上論結，本件上訴為有理由，依民事訴訟法第四百三十六條之一第三項、第四
    百五十條、第七十八條，判決如主文。
中　　　華　　　民　　　國　　九十一　　年　　　六　　　月　　 十四　　 日
                                臺灣臺南地方法院民事第二庭
~B審判長法　　　官　蔡美美
~B      法　　　官　王慧娟
~B      法　　　官　李銘洲
右正本證明與原本無異
本件不得上訴
中　　　華　　　民　　　國　　九十一　　年　　　六　　　月　　 十四　　 日
~B　　　法院書記官　歐貞妙
